【裁判字號】    95,簡上,2
【裁判日期】    951227
【裁判案由】    清償債務
【裁判全文】
福建連江地方法院民事判決          95年度簡上字第2號
上  訴  人
即被上訴人  甲○○
上  訴  人
即被上訴人  乙○○
上列當事人間清償債務事件，兩造對於本院中華民國95年3月28
日93年簡字第1號第一審判決各自提起上訴，本院於95年12月7日
辯論終結，判決如下：
    主    文
兩造上訴均駁回。
第二審訴訟費用由兩造各自負擔。
    事實及理由
一、上訴人乙○○（即原審原告）於原審起訴主張：
    (一)兩造於九十年四月二日簽訂建築合約書，約定由上訴人
        乙○○承攬另一上訴人（即原審被告）甲○○所有門牌
        號碼連江縣馬祖村七十七號房屋（下稱系爭房屋）之增
        建改建工程（下稱系爭工程），嗣於同年底工程完工後
        ，兩造會同結算工程款，扣除甲○○已給付款項、原應
        施作而未施作之工程項目以及工程瑕疵，系爭工程尚餘
        工程款新台幣（下同）七十六萬六千三百二十元，經其
        折讓後，餘款算定為六十九萬一千五百元；惟於同年十
        一月十四日其委託訴外人許照鐘前往領取餘款時，甲○
        ○竟以系爭工程有瑕疵為由要求其提供保固金，其受迫
        僅得同意暫先提領四十萬元，餘額供作保固金，待二年
        保固期屆滿後甲○○再為給付，詎甲○○亦僅給付三十
        五萬元，且於九十二年十一月十五日保固期限屆滿後，
        又以系爭工程未依約施作、工程偷工減料以及其未修補
        工程瑕疵等為由，拒絕返還保固金即工程餘款三十四萬
        一千五百元。
    (二)另甲○○於系爭工程進行中，追加下列建築合約未約定
        之工程（下稱系爭追加工程），要求其施作：
      1.二樓：追加廚房設施，共十二萬九千四百五十元（琉璃
        台一式，六萬元；壁磚，五萬四千四百五十元；水電配
        管一式，一萬五千元）。
      2.三樓：兩邊牆加裝窗戶，共七萬元（窗戶五扇，四萬元
        ；冷氣窗三扇，三萬元）。
      3.三樓：拆除、清運空心磚，共十五萬三千六百元。
      4.四樓頂：追加女兒牆，共十四萬四千元。
        其因施作系爭追加工程，共計支出四十九萬七千五十元
        ，且兩造就系爭工程為結算時，並未將系爭追加工程列
        入結算項目內為結算，是甲○○除前揭保固金外，尚應
        給付系爭追加工程款，惟迄今亦未據給付。
    (三)系爭工程並無甲○○所指之瑕疵，工程瑕疵部分前已經
        結算，且於保固期間其曾前往修補惟遭拒絕，是甲○○
        應返還保固金即工程餘款並給付追加工程款。爰依承攬
        之法律關係，請求被告給付積欠之工程款餘款三十四萬
        一千五百元以及追加工程款四十九萬七千五十元。並於
        原審聲明：「被告應給付原告八十三萬八千五百五十元
        及自支付命令送達之翌日起至清償日止，按週年百分之
        五計算之利息；原告並願供擔保請准宣告假執行。」
二、上訴人甲○○（即原審被告）於原審時則辯以：
    (一)系爭工程於九十年底完工後，兩造會同就系爭工程結算
        ，經結算結果，尚有工程款六十九萬一千五百元未給付
        ，乙○○即於九十年十一月十四日委託許照鍾向其取款
        ，惟其於同日向許照鐘表示，因系爭工程有：「二樓
        兩面牆應實際數量扣除。二～四樓廚房裝潢應扣給洪
        東輝。一樓欠廚房、二樓欠廁所應扣，門沙窗補做。
        牆面龜裂修補，電線外漏，配管馬達固定。二樓電話、
        電視線安裝。地下樑無施作，扣除。」之瑕疵，並提
        出記載前揭瑕疵之「甲○○住宅工程」單予許照鐘，請
        求乙○○應於九十一年二月二十八日前修補且提供保固
        金。乙○○獲悉後，即於九十年十一月十五日出具委託
        書予許照鐘，委託許照鐘先向其提領四十萬元之工程款
        ，餘額作為保固金，並承諾於二年保固期限內修補瑕疵
        ，惟其認保固金不足，故僅給付三十五萬元工程款，並
        將餘款三十四萬一千五百元作為保固金。
    (二)至九十一年二月二十八日止，乙○○並未前來修補瑕疵
        ，其復於同年四月二十三日函請乙○○於同年五月二十
        日前修補瑕疵，惟亦未前來修補瑕疵，迄至乙○○承諾
        之二年保固期限屆滿皆未前來修補瑕疵；又系爭工程除
        有前揭瑕疵外，因乙○○偷工減料，並有三樓室內五扇
        窗戶已鬆動致影響安全而須拆除、四樓頂防水膠已脫落
        致室內滲水而須重作之瑕疵。其因乙○○遲未前來修補
        系爭房屋瑕疵，前已於九十一年四月三十日，雇工修補
        部分屋頂防水膠漏水並裝設二、四、五樓紗門，共支出
        二萬三千七百元（頂樓部分八千七百元、紗門部分一萬
        五千元），復於九十二年二月五日，雇工裝設四樓管線
        及頂樓熱水器配線支出八千五百元，合計已支出三萬二
        千二百元。系爭工程因前揭瑕疵，包含被告已修繕以及
        未修繕或減損之價值，共約值四十二萬七千九百三十八
        元。此外，因乙○○遲未依約將系爭房屋二樓之牆面拆
        除並裝設電話及電視線，亦未前來修補該等瑕疵，致使
        其與訴外人林松茂就系爭房屋二樓簽定之每月租金一萬
        元、租期自九十一年十一月一日起至九十三年十一月一
        日之租賃契約因而解約，共計損失租金二十四萬元。是
        系爭工程有四十二萬七千九百三十八元之瑕疵，且其因
        該等瑕疵受有二十四萬元之損害，兩者合計六十六萬七
        千九百三十八元。
    (三)系爭工程並無乙○○主張之追加工程，且因有上述瑕疵
        ，致使系爭工程欠缺約定品質、減少價值以及有不適於
        通常使用之瑕疵，更使其因而受有喪失租金損害，爰依
        民法承攬人瑕疵擔保責任規定行使減少報酬請求權，逕
        由保固金扣除後，其已無須返原告任何金額，本件請求
        顯無理由，並聲明駁回乙○○之訴及及假執行之聲請。
三、原審則以：本件兩造於九十年四月二日就系爭工程簽定建築
    合約書，於同年底會同結算簽有結算單據一紙（下稱工程結
    算單），乙○○於同年十一月十四日委託許照鐘向甲○○領
    取工程款六十九萬一千五百元，惟甲○○以系爭工程有缺失
    並出具「甲○○住宅工程」單予許照鐘，經許照鐘轉知乙○
    ○，乙○○乃於同年月十五日出具委託書予許照鐘，由許照
    鐘向甲○○領取三十五萬元工程款等情，業據許照鐘結證纂
    詳，並有建築合約書一份、工程結算單、「甲○○住宅工程
    」單、委託書各一紙附卷可稽，且為兩造所不爭執，自堪信
    為真實。是本件爭點在於：系爭工程有無甲○○所辯有「甲
    ○○住宅工程」單記載之瑕疵或保固期屆滿後仍存在之瑕疵
    ，而甲○○得否以系爭工程有該等瑕疵而拒絕付款，亦即，
    乙○○就系爭工程應否負承攬人瑕疵擔保責任？又系爭工程
    究有無乙○○主張之系爭追加工程存在？
   （一）就甲○○得否以原告就系爭工程應負承攬人瑕疵擔保
         責任而拒絕付款？經查：
       1.兩造就系爭工程簽訂之建築合約書，雖有附圖一紙，
         惟該合約書僅約略記載系爭房屋各樓層每坪造價、各
         樓層廚廁衛浴約略間數及其設備規格與牆面裝修、所
         有新建工程包括水電油漆以及付款時程等事項，而該
         附圖係以手繪，除僅約略描繪出一樓廚廁位置及二樓
         拆除樓梯與兩面牆外，亦未繪載應施作工程細項，是
         已難認定甲○○依該合約書所應施作之全部工程項目
         為何。次就系爭房屋室內構造與隔間部分，除依該合
         約書所載「三樓有衛浴、廚房、四樓一衛浴、三樓原
         有空心磚除打柱子外一切保留」文字及附圖繪載內容
         ，可認定兩造原約定系爭房屋室內一樓應有廚房及廁
         所各一間、三樓雖有衛浴及廚房，惟未約定間數、四
         樓有衛浴一間外，雖該附圖繪載有「二樓樓梯拆除打
         通兩道牆」、「頂樓預留柱頭60公分」等，然依該附
         圖實難以知悉於系爭工程完工後，系爭房屋室內構造
         與隔間究應為何。再就系爭房屋室內裝修部分，該合
         約及附圖中雖載有「浴廁磁磚到頂，詳如附圖」、「
         所有新建工程包括水電、油漆」、「電話、電視管線
         新做須裝設」等文字，惟該附圖僅約略繪載各樓層平
         面，除約略能推知一樓廚廁位置外，關於天花板及內
         牆面之裝修、水電管線接頭插座之位置與數量等項目
         ，亦難知悉究應為如何之施作。另因兩造皆無法提系
         爭房屋於施工前原貌之相關資料，是乙○○依該合約
         書就系爭房屋究應為如何之改建及增建，現亦無資料
         以供比對認定。
       2.惟按承攬人完成工作，應使其具備約定之品質，無減
         少或滅失價值或不適於通常或約定使用之瑕疵，固為
         民法第四百九十二條所明定，惟此乃有關承攬人瑕疵
         擔保責任之規定，與承攬工作之完成無涉。倘承攬工
         作已完成，縱該工作有瑕疵，亦不得因而謂工作尚未
         完成。最高法院八十五年度台上字第二二八０號判決
         可資參照。查以兩造既已於九十年底就系爭工程結算
         並製作工程結算單，乙○○並於同年十一月十四委託
         許照鐘向甲○○領取工程餘款，而甲○○雖出具「林
         金福住宅工程」單表示有工程瑕疵，惟該單據除未載
         有系爭工程未完工之保留意旨外，更載有取消保固金
         意旨文句，況甲○○並於同年月十五日給付部分餘款
         並保留部分為保固金，是已可推認兩造皆有認系爭工
         程已經完成之意；另據原審於九十四年十二月十五日
         就系爭房屋勘驗結果：爭房屋一樓僅有廁所並無廚房
         、二樓無新建廁所並留有舊隔間牆一面以及附於該隔
         間牆之舊浴廁隔間牆、三樓及四樓有室內隔間三至四
         間並裝設有窗戶、頂樓有樓屋一間並四周圍有女兒牆
         ；又關於二樓牆面部分，該樓左右牆面可見璧柱，雖
         與一樓室內牆面及頂樓女兒牆相同，惟與三樓四樓室
         內牆面有異；並確實有甲○○所指三樓四樓室內五扇
         窗戶鬆脫、屋頂防水膠剝落、室內牆壁龜裂漏水、油
         漆剝落情形存在，有勘驗筆錄及相片七十四幀附卷可
         稽，是系爭房屋除一樓無廚房顯與建築合約書附圖不
         符、二樓就無廁所、留有舊隔間牆及左右牆面而有與
         建築合約書及附圖是否相符之疑義外，依建築合約書
         及附圖之記載，難認系爭工程有因未施作而可認承攬
         工作未完成之情形，是應認系爭工程已完成。故本件
         爭點在於系爭房屋是否有「甲○○住宅工程」單所載
         之工程缺失，而依建築合約書及附圖之約定，以及兩
         造已就系爭工程結算之事實，該等工程缺失是否已構
         成未具備約定品質、減少或滅失價值、或不適於通常
         或約定使用之瑕疵，而應由乙○○負承攬人瑕疵擔保
         責任。
       3.經查，系爭房屋於九十年十一月十四日有「甲○○住
         宅工程」單所載之工程缺失，甲○○於九十一年四月
         二十三日請求乙○○修補該工程缺失，並於同年四月
         三十日、九十二年二月五日，自行雇工修補部分屋頂
         防水膠漏水、裝設二、四、五樓紗門，裝設四樓管線
         及頂樓熱水器配線等情，雖據許照鐘於原審結證屬實
         ，並有存證信函一份、收據二紙在卷可查，而堪信為
         真實；惟兩造於九十年底會同製作之工程結算單內，
         載有各施作項目及追加項目之價額，並附註有「另扣
         2.3.4. 樓間所裝潢」、「另鋁門交付一扇」、「扣3
         －2樓口簡相牆」、「扣1F地樑」、「扣電線本人自付
         含工資打石師」等扣款項目記載。是如就「甲○○住
         宅工程」單所載工程缺失與工程結算單所載之施作項
         目、追加項目以及扣款項目互為核對：關於一樓地樑
         與二樓至四樓裝潢部分，即「甲○○住宅工程」單所
         載「地下樑無施作，扣除。」與「二～四樓廚房
         裝潢應扣給洪東輝。」部分，因工程結算單載有「扣
         1F地樑」與「另扣2.3.4.樓間所裝潢樑」之記載，是
         就此二部分，顯已經兩造於結算時扣除。關於一樓廚
         房、二樓廁所及左右牆面未施作、門紗窗補作部分，
         即「甲○○住宅工程」單所載「二樓兩面牆應實際
         數量扣除。」、「一樓欠廚房、二樓欠廁所應扣，
         門沙窗補做。…，電線外漏，…。二樓電話、電視線
         安裝。」部分，因工程結算單就一樓施作項目載有「
         廁所未算坪數」、「一Ｆ電線換新及開關」、二樓施
         作項目載有「追加磁磚部分坪」、四樓施作項目載有
         「牆打除含加門窗」，另有「另鋁門交付一扇」、「
         扣3－2樓口簡相牆」、「扣電線本人自付含工資打石
         師」之扣款記載，設若於結算當時，兩造將上開未施
         作及應補作部分認作瑕疵，並認有扣款之必要，理應
         如同上開一樓地樑及裝潢部分為扣款記載，反之，如
         認應由乙○○再為施作修補，則何以無任何保留或請
         求修補之記載，是乙○○主張就此部分已經結算，尚
         非無據。至於「甲○○住宅工程」單所載「…。牆
         面龜裂修補，…，配管馬達固定。…。」部分，雖工
         程結算單無扣款記載，而似可認已經結算，惟依該等
         瑕疵之性質，有須待時間經過或須經實際試用，方才
         顯現或發現，是與前揭裝潢、廚廁、門窗有無施作由
         外觀顯可查知，尚屬有間，是此部分瑕疵，仍有可能
         係於兩造結算後方才顯現或發現，業據甲○○提出九
         十年十一月一日照片九幀為證，復參以乙○○於同年
         月十五日委託書承諾修補缺失之情，堪認甲○○辯稱
         系爭工程有該等瑕疵，應屬可信。
       4.依上開核對結果，系爭工程於九十年十一月十四日時
         ，可能確有「牆面龜裂修補」與「配管馬達固定」之
         瑕疵，而該等瑕疵核與甲○○於九十三年八月一日委
         託訴外人即新光土木包工業陳志華就系爭工程瑕疵項
         目估價單所載之「屋頂防漏施作」與「4F管線熱水器
         線路」大致相符，業據甲○○於審理及勘驗中敘明，
         並經證人陳志華結證屬實，另有甲○○提出之相片九
         幀及原審勘驗筆錄及相片七十四幀在卷可稽，自堪信
         為真實。此外，系爭房屋現有三樓四樓室內五扇窗戶
         鬆脫、屋頂防水膠剝落、室內牆壁龜裂漏水、油漆剝
         落之情形存在，有原審勘驗筆錄及相片為證，就屋頂
         防水膠剝落、室內牆壁龜裂漏水及油漆剝落部分，因
         可認已包含在上開「牆面龜裂修補」即「屋頂防漏施
         作」之瑕疵而毋庸再考量外，就三樓四樓室內五扇窗
         戶鬆脫部分，甲○○係於九十一年四月二十三日始向
         乙○○表示有該等缺失存在，是應認該等缺失係於工
         程結算單後，系爭工程始產生之瑕疵，故亦屬乙○○
         應負之瑕疵擔保責任。
       5.按承攬人完成工作，應使其具備約定之品質，及無減
         少或滅失價值或不適於通常或約定使用之瑕疵；又工
         作有瑕疵者，定作人得定相當期限修補；如修補所需
         費用過鉅者，承攬人得拒絕修補；承攬人不於定作人
         所定期限內修補瑕疵，或拒絕修補或其瑕疵不能修補
         者，定作人得解除契約或請求減少報酬；因可歸責於
         承攬人之事由，致工作發生瑕疵者，定作人請求修補
         或解除契約，或請求減少報酬外，並得請求損害賠償
         ，民法第四百九十二條、第四百九十三條第一項、第
         三項、第四百九十四條、第四百九十五條固定有明文
         。查系爭工程有「屋頂防漏施作」、「四樓管線熱水
         器線路」及「三樓四樓室內五扇窗戶鬆脫」之瑕疵，
         欲修補該等瑕疵，依目前工程材料市價各須約值十萬
         八千元、八千五百元、一萬五千元，業據證人陳志華
         於原審審理中結證纂詳；又兩造約定之工程保固金，
         依「甲○○住宅工程」單及委託書記載，並審酌兩造
         真意，該保固金應係在系爭工程有瑕疵而乙○○（承
         攬人）未修復之際，甲○○（定作人）得以該保固金
         作為修復之費用，如無工程瑕疵情形，於保固期滿後
         無息返還原告（承攬人），是該保固金自屬修補之費
         用。查系爭工程既有約值十三萬一千五百元（計算式
         ：108,000＋8,500＋1,5000＝131,500）之瑕疵須待修
         補，甲○○雖得將該等金額自三十四萬一千五百元之
         保固金中扣除，惟仍應將餘款返還乙○○，是甲○○
         應返還原告二十一萬元（計算式：341,500－131,5 00
         ＝210,000）。至於甲○○辯稱因乙○○就系爭房屋二
         樓未依約施作、亦遲未修補，致使甲○○因解除租約
         而受有二十四萬元之租金損失云云，然查系爭房屋二
         樓部分，依前開「甲○○住宅工程」單與工程結算單
         核對結果，尚難認屬瑕疵，是自難認此部分所辯有理
         。又縱使二樓確有該等可歸責乙○○所致之瑕疵，惟
         甲○○所提租賃契約係於九十一年十一月一日簽定，
         有租賃契約一份在卷可查，而甲○○前已於同年四月
         二十三日函請乙○○修補瑕疵，更於同年月三十日雇
         工修補瑕疵，是甲○○與林茂松簽訂該租賃契約時，
         雙方應皆已知悉系爭房屋二樓狀況，而林茂松於承租
         後因設備不全而終止租約，致使甲○○受有喪失租金
         之經濟上損失，就此損失可否歸責於原告，顯有疑義
         ，是被告就此所辯，難認有理。
   （二）系爭工程究有無乙○○主張之系爭追加工程存在？經
         查，乙○○主張甲○○積欠系爭追加工程之工程款四
         十九萬七千零五十元，係於九十三年十二月二十九日
         原審言詞辯論期日為訴之追加，並提出追加單據一紙
         為證。然查，兩造就系爭工程所簽訂之建築合約書、
         工程結算單、乙○○出具予許照鐘之委託書等文件，
         皆僅由兩造以手寫記載內容後簽名蓋章，有各該文件
         附卷可查；而乙○○所提之前揭追加單據，竟係以電
         腦打字繕打內容並繪製表格說明，況以單據內並無日
         期更無兩造簽名蓋章，是顯難認該單據於九十年十一
         月十五日乙○○出具委託書予許照鐘前即已存在，是
         顯難僅憑該單據即認有系爭追加工程存在；又兩造前
         已於九十一年底就系爭工程會同結算製有工程結算單
         ，該單據上並載有「廁所未算坪數」、「隔間追加一
         間」、「四樓頂樓屋90,000」、「圍欄杆15,000」等
         文字，是如確實有系爭追加工程，兩造亦應載於工程
         結算單，是乙○○就此部分主張，難認屬實。
   （三）從而，乙○○本於承攬之法律關係，請求甲○○應給
         付二十一萬元及自九十三年四月十五日（即支付命令
         送達之翌日）起至清償日止按週年百分之五計算之利
         息，為有理由，應予准許，逾此之請求，即屬無據而
         予以駁回，並就勝訴部分知職權宣告假執行。
四、上訴人乙○○及甲○○就原審判決敗訴之部分均上訴請求予
    以廢棄改判，本院依法行集中審理之爭點整理程序，兩造就
    雙方於九十年四月二日就系爭工程簽定建築合約書，於同年
    底會同結算簽有結算單據一紙（下稱工程結算單），乙○○
    於同年十一月十四日委託許照鐘向甲○○領取工程款六十九
    萬一千五百元，惟甲○○以系爭工程有缺失並出具「甲○○
    住宅工程」單予許照鐘，經許照鐘轉知乙○○，乙○○乃於
    同年月十五日出具委託書予許照鐘，由許照鐘向甲○○領取
    三十五萬元工程款等情俱不爭執，雙方之爭點應在於系爭工
    程有無「甲○○住宅工程」單記載之瑕疵？是否已經自結算
    金額扣除？甲○○得否以系爭工程有該等瑕疵而拒絕付款，
    亦即，乙○○就系爭工程應否負承攬人瑕疵擔保責任？又系
    爭工程究有無乙○○主張之系爭追加工程存在而得請求甲○
    ○付款？
五、經查：
   （一）原審審酌兩造於九十年底會同製作之工程結算單內，
         載有各施作項目及追加項目之價額，並附註有「另扣
         2.3.4.樓間所裝潢」、「另鋁門交付一扇」、「扣3－
         2樓口簡相牆」、「扣1F地樑」、「扣電線本人自付含
         工資打石師」等扣款項目記載，再就「甲○○住宅工
         程」單所載工程缺失與工程結算單所載之施作項目、
         追加項目以及扣款項目互為核對，因而認定關於一樓
         地樑與二樓至四樓裝潢部分，即「甲○○住宅工程」
         單所載「地下樑無施作，扣除。」與「二～四樓
         廚房裝潢應扣給洪東輝。」部分，因工程結算單載有
         「扣1F地樑」與「另扣2.3.4.樓間所裝潢樑」之記載
         ，是就此二部分，顯已經兩造於結算時扣除。關於一
         樓廚房、二樓廁所及左右牆面未施作、門紗窗補作部
         分，即「甲○○住宅工程」單所載「二樓兩面牆應
         實際數量扣除。」、「一樓欠廚房、二樓欠廁所應
         扣，門沙窗補做。…，電線外漏，…。二樓電話、電
         視線安裝。」部分，因工程結算單就一樓施作項目載
         有「廁所未算坪數」、「一Ｆ電線換新及開關」、二
         樓施作項目載有「追加磁磚部分坪」、四樓施作項目
         載有「牆打除含加門窗」，另有「另鋁門交付一扇」
         、「扣3－2樓口簡相牆」、「扣電線本人自付含工資
         打石師」之扣款記載，設若於結算當時，兩造將上開
         未施作及應補作部分認作瑕疵，並認有扣款之必要，
         理應如同上開一樓地樑及裝潢部分為扣款記載，反之
         ，如認應由乙○○再為施作修補，則何以無任何保留
         或請求修補之記載，是乙○○主張就此部分已經結算
         ，尚非無據。至於「甲○○住宅工程」單所載「…
         。牆面龜裂修補，…，配管馬達固定。…。」部分，
         雖工程結算單無扣款記載，固得認為已經結算，惟依
         該等瑕疵之性質，或須待時間經過，或須經實際試用
         ，方得顯現或發現，是與前揭裝潢、廚廁、門窗有無
         施作由外觀之情形尚屬有間，是此部分瑕疵，仍有可
         能於兩造結算後方才顯現或發現，業據甲○○提出九
         十年十一月一日照片九幀為證，復參諸乙○○於同年
         月十五日之委託書承諾修補缺失等情以觀，堪認系爭
         工程確有該等瑕疵應屬可信，均詳如前述，就此已經
         翔實記載得心證之理由，本院復經斟酌兩造所提之事
         證及全辯論意旨後亦同此認定。上訴人乙○○仍以：
         系爭工程並無甲○○所指之瑕疵，工程瑕疵部分已經
         結算，且其曾前往修補惟遭拒絕云云，然既無工程瑕
         疵，又何來瑕疵已經結算及請求修補可言？前後陳述
         顯有矛盾。上訴人甲○○則執陳詞謂結算書特別以紅
         筆星號註記之記載，係屬於工程有缺失項目之補充說
         明，原審未經查明書據真意云云，仍係執結算過程中
         之一單據片面為其有利之主張，忽略應就雙方在此過
         程中所為「甲○○住宅工程」單與工程結算單所載互
         為核對，始得呈現真相解決爭點，是其上訴所言亦難
         採取。
   （二）上訴人乙○○另就追加工程部分上訴，並於準備程序
         中謂此部分原審未加以判決云云，然如前述，原審業
         於判決中敘明「兩造就系爭工程所簽訂之建築合約書
         、工程結算單、乙○○出具予許照鐘之委託書等文件
         ，皆僅由兩造以手寫記載內容後簽名蓋章，有各該文
         件附卷可查；而乙○○所提之前揭追加單據，竟係以
         電腦打字繕打內容並繪製表格說明，況以單據內並無
         日期更無兩造簽名蓋章，是顯難認該單據於九十年十
         一月十五日乙○○出具委託書予許照鐘前即已存在，
         是顯難僅憑該單據即認有系爭追加工程存在；又兩造
         前已於九十一年底就系爭工程會同結算製有工程結算
         單，該單據上並載有「廁所未算坪數」、「隔間追加
         一間」、「四樓頂樓屋90,000」、「圍欄杆15,000」
         等文字，是如確實有系爭追加工程，兩造亦應載於工
         程結算單，是乙○○就此部分主張，難認屬實。」準
         此，原審顯已詳載理由而駁回乙○○此部分請求，本
         院亦同認乙○○此部分上訴尚難採認。
   （三）上訴人甲○○又以：依雙方契約內容所載一樓加建部
         分每坪六萬五千元，應包含廁所工程，故應扣除重複
         計算之廁所工程款十萬元；契約中約定3三樓為29.96
         坪，四樓為26.2坪，以每坪五萬元計算，應為0000000
         元，而實際付款額為0000000元，溢付111320元，共計
         多支付211320元，要屬計算錯誤之不當得利，依法可
         以抵銷或扣除云云，然稽之契約書，雖有一樓加建部
         分每坪六萬五千元之記載，但並未說明包含廁所工程
         ，上訴人甲○○復未舉證以實其說，已難採取。再者
         ，雙方既經結算，且係扣除部分瑕疵金額之總結算，
         已經詳如前述認定，自無再為三樓、四樓計算錯誤爭
         執之問題，是甲○○此部分上訴意旨亦難採取。
   （四）本件係兩造合意適用簡易程序（原審九十四年四月二
         十六日筆錄，原審卷一第一三三頁），原審因而依民
         事訴訟法第三百八十九條第一項第三款就民事訴訟法
         第四百二十七條第一項至第四項訴訟適用簡易程序所
         為被告敗訴之判決，應依職權宣告假執行之規定，判
         命上訴人甲○○給付部分依職權宣告假執行，於法並
         無違誤。
   （五）其餘理由引用原審判決所載，且本件事證已臻明確，
         兩造其餘攻擊防禦方法及舉證，經審酌結果，核於判
         決結果無影響，爰不逐一論述，附此敘明。
六、綜上所述，兩造各就其敗訴部分提起本件上訴，指摘原判決
    不當，並求予廢棄改判，已如前述指駁，均為無理由，應駁
    回兩造之上訴。
七、據上論結，本件兩造之上訴，均為無理由，依民事訴訟法第
    436條之1第3項、第449條第1項、第78條、第463條條判決如
    主文。
中    華    民    國    95    年    12    月    27    日
                  民事庭審判長法  官  邱志平
                              法  官   黃翊哲
                              法  官   林鈺琅
以上正本與原本無異。
本件不得上訴。
中    華    民    國    95    年    12    月    27    日
                              書記官  黃家宏


司法院資訊處製作；財團法人民間司法改革基金會備份。
